臺灣嘉義地方法院刑事判決
111年度金訴字第208號
公  訴  人  臺灣嘉義地方檢察署檢察官
被      告  涂倫嘉


上列被告因加重詐欺等案件，經檢察官提起公訴（110年度偵字
第7750、10697號、111年度偵字第372號），被告於準備程序就
被訴事實為有罪之陳述，經本院合議庭裁定行簡式審判程序後，
判決如下：
    主  文
丙○○犯如附表編號1至4主文欄所示之罪，各處如附表編號1至4主
文欄所示之刑。應執行有期徒刑拾月。
未扣案之犯罪所得新臺幣伍仟元沒收，於全部或一部不能沒收或
不宜執行沒收時，追徵其價額。
    犯 罪 事 實
一、丙○○可預見金融機構帳戶係個人理財之重要工具，關係個人
    財產、信用之表徵，如提供予缺乏信賴基礎之人使用，有被
    作為詐欺取財不法用途之可能，用以收受、提領詐欺取財不
    法所得，而隱匿詐欺取財犯罪所得之所在、去向，使實際進
    行詐欺取財行為之人難以追訴、查緝，製造金流斷點，於民
    國110年6月中旬某日，透過臉書上貼文得知有關虛擬貨幣交
    易工作，之後即與真實姓名年籍不詳之人(下稱「成員A」)
    互加為通訊軟體LINE(下稱LINE)好友，「成員A」復介紹真
    實姓名年籍不詳之「張智傑」(LINE暱稱「@傑」，後改為「
    小秘書」，下稱「張智傑」)向其說明工作內容，丙○○竟與
    「成員A」、「張智傑」及姓名年籍不詳之「外務人員」等
    人共同意圖為自己不法之所有，基於三人以上共犯詐欺取財
    、洗錢之不確定故意之犯意聯絡，於110年6月間，將其所申
    辦之中國信託商業銀行帳戶(帳號000-000000000000號，下
    稱中國信託銀行帳戶）、中華郵政股份有限公司帳戶(帳號0
    00-00000000000000號，下稱郵局帳戶）之帳號，提供予「
    成員A」，作為該詐欺集團接收詐欺所得匯款之帳戶；嗣該
    詐欺集團不詳成員於取得中國信託銀行帳戶、郵局帳戶資料
    後，即分別以附表編號1-4所示之詐騙方法，詐欺甲○○、丁○○、乙○○、戊○○，致其等均陷於錯誤，分別於附表編號1-4所
    示匯款時間，匯出如附表編號1-4所示款項，至附表編號1-4
    所示匯款帳戶內，丙○○再依指示，於附表編號1-4所示提款
    時間，陸續提領附表編號1-4所示款項，並於附表編號1-4所
    示之交付時間、地點，交予真實姓名年籍不詳之「外務人員
    」，以此方式掩飾、隱匿詐欺犯罪所得款項之實際去向，丙○○並取得新臺幣(下同)5,000元之報酬。嗣甲○○、丁○○、乙○○、戊○○察覺有異，報警處理，始為警查悉上情。
二、案經甲○○、戊○○訴由嘉義縣警察局水上分局、丁○○訴由臺北
    市政府警察局中山分局、乙○○訴由臺中市政府警察局第四分
    局報告臺灣嘉義地方檢察署檢察官偵查起訴。
    理  由
一、本案被告所犯係死刑、無期徒刑、最輕本刑為3年以上有期
    徒刑以外之罪，其於本件準備程序就被訴事實為有罪之陳述
    （金訴卷第45頁)，經法官告知簡式審判程序之旨，並聽取
    公訴人及被告之意見後，依刑事訴訟法第273條之1第1項規
    定，裁定進行簡式審判程序。依刑事訴訟法第273條之2規定
    ，本件之證據調查，不受同法第159條第1項、第161條之2、
    第161條之3、第163條之1及第164條至第170條規定之限制，
    合先敘明。　　　
二、上揭事實，業據被告於警詢、偵訊、本院準備程序及審理中
    坦承不諱（警卷第3-4、6、8-10頁、110年度偵字第7750號
    卷【下稱偵字7750號卷】第10-12、87-91頁、110年度偵字
    第10697號卷【下稱偵字10697號卷】第8-10、73-75頁、111
    年度偵字第372號卷【下稱偵字372號卷】第45-47頁、金訴
    卷第44-45、62-63頁），核與證人即告訴人甲○○、丁○○、乙○○、戊○○，及證人張文瑄於警詢時之證述相符（警卷第27-2
    8、30-31、43-44頁、偵字7750號卷第39-41頁、偵字10697
    號卷第13-16頁），復有彰化縣警察局北斗分局田尾分駐所(
    下稱田尾分駐所)受(處)理案件證明單、田尾分駐所受理詐
    騙帳戶通報警示簡便格式表、LINE對話紀錄截圖、田尾郵局
    無摺存款存款人收執聯、新北市政府警察局新莊分局中平派
    出所(下稱中平派出所)陳報單、中平派出所受(處)理案件證
    明單、中平派出所受理各類案件紀錄表、中平派出所受理詐
    騙帳戶通報警示簡便格式表、中國信託銀行存款存摺內頁明
    細影本、中國信託網路銀行臺幣轉帳交易結果通知、臺南市
    政府警察局歸仁分局仁德分駐所(下稱仁德分駐所)受(處)理
    案件證明單、仁德分駐所受理詐騙帳戶通報警示簡便格式表
    、臺中市政府警察局霧峰分局大里分駐所受(處)理案件證明
    單、匯款明細翻拍畫面、詐騙來電號碼翻拍畫面、郵局帳戶
    開戶資料、查詢存簿變更資料及提款密碼錯誤紀錄、郵局帳
    戶客戶歷史交易清單、中國信託銀行帳戶開戶資料、中國信
    託銀行帳戶存款交易明細、中國信託銀行帳戶自動化交易LO
    G資料、中國信託銀行帳戶存摺金融卡掛失資料及申請網路
    銀行紀錄、被告提供之「成員A」介紹虛擬貨幣交易工作內
    容截圖、被告與「張智傑」之對話紀錄截圖各1份、內政部
    警政署反詐騙諮詢專線紀錄表、金融機構聯防機制通報單各
    4份、監錄系統影像擷取照片12張在卷可佐(警卷第34-40、4
    5-54、65-66、68-83頁、偵字7750號卷第15-22、33-37、43
    -45、51、57-63、71頁、偵字10697號卷第29-43、51、53-5
    7頁、偵字372號卷第51-103頁)，足認被告之任意性自白與
    事實相符，應堪採信。綜上，本件事證明確，被告犯行洵堪
    認定，應依法論科。
三、論罪科刑：
　㈠按共同正犯間，在合同意思範圍內，相互利用他人之行為，
    以達其犯罪之目的，原不必每一階段均參與，祇須分擔犯罪
    行為之一部，即應對於全部所發生之結果共同負責。且數共
    同正犯之間，原不以直接發生犯意聯絡者為限，即有間接之
    聯絡者，亦包括在內，也不限於事前有所協議，於行為當時
    ，基於相互之認識，以共同犯罪之意思參與者，亦無礙於共
    同正犯之成立。是以共同正犯之行為，應整體觀察，就合同
    犯意內所造成之結果同負責任，而非僅就自己實行之行為負
    責(最高法院110年度台上字第5315號判決意旨參照)。本案
    詐欺行為分工方式乃由其他詐欺集團成員實施詐騙行為，被
    告則提供其帳戶資料並依指示擔任車手，負責提領款項，再
    交付詐騙集團成員，堪認被告與其他本案詐欺集團成員相互
    間，具有彼此利用之合同意思，而互相分擔犯罪行為。又參
    酌本案詐欺集團成員除被告以外，尚有「成員A」、「張智
    傑」與被告聯繫、被告則將所提領款項交付「外務人員」，
    足認本案詐欺集團成員編制已達三人以上；是被告所為，係
    犯刑法第339條之4第1項第2款之三人以上共同詐欺取財罪。
  ㈡次按洗錢防制法於105年12月28日修正公布，並於106年6月28
    日生效施行（下稱新法），本次修法參酌國際防制洗錢金融
    行動工作組織40項建議之第3項建議，並參採聯合國禁止非
    法販運麻醉藥品和精神藥物公約，及聯合國打擊跨國有組織
    犯罪公約之洗錢行為定義，將洗錢行為之處置、分層化及整
    合等各階段，全部納為洗錢行為，完整規範洗錢之所有行為
    模式。不惟就洗錢行為之定義(第2條)、前置犯罪之門檻(第
    3條)、特定犯罪所得之定義(第4條)，皆有修正，抑且因應
    洗錢行為定義之修正，將修正前同法第11條第1項、第2項區
    分為自己或為他人洗錢罪，而有不同法定刑度，合併移列至
    第14條第1項，亦不再區分為不同罪責，同處7年以下有期徒
    刑，併科500萬元以下罰金，以求與國際規範接軌，澈底打
    擊洗錢犯罪。從而新法第14條第1項之一般洗錢罪，只須有
    同法第2條各款所示洗錢行為之一，而以第3條規定之特定犯
    罪作為聯結為已足。申言之，洗錢之定義，在新法施行後，
    與修正前規定未盡相同，因此是否為洗錢行為，自應就犯罪
    全部過程加以觀察，以行為人主觀上具有掩飾或隱匿其特定
    犯罪所得或變得之財產或財產上利益，與該特定犯罪之關聯
    性，使其來源形式上合法化，或使他人逃避刑事追訴、處罰
    之犯罪意思，客觀上有掩飾或隱匿特定犯罪所得之財物或財
    產上利益之具體作為者，即屬相當(最高法院109年度台上字
    第947號判決意旨參照)。被告所犯刑法第339條之4第1項第2
    款之加重詐欺取財罪，屬洗錢防制法第3條第1款所規定之特
    定犯罪，而被告依指示擔任車手，負責提領款項，再將款項
    交付詐欺集團成員，此交付贓款之手法曲折迂迴，目的在製
    造該等詐欺犯罪所得之金流斷點，使偵查人員偵辦不易，實
    質上使該等犯罪所得嗣後流向不明，達成隱匿犯罪所得之效
    果，合於洗錢防制法第2條第2款所定隱匿特定犯罪所得之來
    源、去向之要件，而屬新法所規範之洗錢行為。核被告所為
    ，係犯洗錢防制法第14條第1項之一般洗錢罪。
  ㈢被告與姓名年籍不詳之「成員A」、「張智傑」、「外務人員
    」之間，就上開犯行間，具有犯意聯絡及行為分擔，為共同
    正犯。
  ㈣被告就本案犯行，係以一行為觸犯三人以上共同犯詐欺取財
    罪、一般洗錢罪，為想像競合犯，應依刑法第55條規定，從
    一重之三人以上共同詐欺取財罪處斷。
　㈤詐欺取財罪係為保護個人之財產法益而設，行為人罪數之計
    算，自應依遭詐騙之被害人人數計算，被告就附表編號1-4
    所示犯行，分別侵害4名告訴人之獨立財產監督權，自應分
    論併罰。　　　
  ㈥刑之減輕：按洗錢防制法第16條第2項規定：「犯前2條之罪
    ，在偵查或審判中自白者，減輕其刑。」；另想像競合犯之
    處斷刑，本質上係「刑之合併」，其所謂從一重處斷，乃將
    想像競合犯組成之評價上數罪，合併為科刑一罪，其所對應
    之刑罰，亦合併其評價上數罪之數法定刑，而為一個處斷刑
    。易言之，想像競合犯侵害數法益者皆成立犯罪，論罪時必
    須輕、重罪併舉論述，同時宣告所犯各罪名，包括各罪有無
    加重、減免其刑之情形，亦應說明論列，量刑時併衡酌輕罪
    部分量刑事由，評價始為充足，然後依刑法第55條前段規定
    「從一重處斷」，非謂對於其餘各罪可置而不論。因此，法
    院決定處斷刑時，雖以其中最重罪名之法定刑，做為裁量之
    準據，惟於裁量其輕重時，仍應將輕罪合併評價在內(最高
    法院108年度台上字第4405、4408號判決意旨參照)。準此，
    被告就本案所犯一般洗錢罪，既坦白承認，依洗錢防制法第
    16條第2項規定原應減輕其刑，惟依前揭說明，其在本案犯
    行應從一重以3人以上共同犯詐欺取財罪論處，故揆諸前揭
    最高法院判決意旨，就其此部分想像競合輕罪得減刑部分，
    應由本院於後述依刑法第57條量刑時一併衡酌該部分減輕其
    刑事由。　　
　㈦按犯罪之情狀顯可憫恕，認科以最低刑度仍嫌過重者，得酌
    量減輕其刑，刑法第59條定有明文，所謂顯可憫恕，係指被
    告之犯行有情輕法重之情，客觀上足以引起一般人同情，處
    以法定最低刑度仍失之過苛，尚堪憫恕之情形而言；而刑法
    第339條之4之加重詐欺取財罪，因動機不一，犯罪情節未必
    盡同，一律以法定刑為「1年以上7年以下有期徒刑」即最低
    刑度1年以上有期徒刑相繩，不免苛酷，苟未依個案情節予
    以舒嚴緩峻，實有悖於罪刑相當原則。本件被告與其他詐騙
    集團成員共同犯加重詐欺取財罪，所為雖屬不當，然被告未
    直接參與實施詐欺之工作，於詐欺集團僅擔任聽命上層成員
    指揮之角色，犯罪情節顯屬較輕，並審酌被告於行為時年37
    歲，且已婚、育有2名未成年子女、無業，足信被告應係迫
    於經濟壓力，情急之下而為，非惡性重大之人，酌以本件詐
    欺所得之款項非高，審酌上揭法定刑與其犯罪情節相較，實
    屬情輕法重，顯有堪資憫恕之處，本院認縱量處法定最低刑
    度，猶嫌過重，爰依刑法第59條規定，酌減其刑。　　
  ㈧爰以行為人之責任為基礎，審酌被告具有勞動能力，理應以
    正當勞動或資本等方式來獲取財物，卻不思以正當管道獲取
    金錢，致使附表所示之告訴人陷於錯誤並受金錢之損害，所
    為實不足取；復審酌本案詐騙行為人詐騙所得金額為206,09
    5元，酌以被告坦承犯行之態度，然未與告訴人達成調解，
    同意賠償告訴人損害，暨被告自陳高中畢業之智識程度、已
    婚、有2名未成年子女、與配偶、子女同住，無業（金訴卷
    第67頁）等一切情狀，分別量處如附表編號1-4主文欄所示
    之刑。並考量被告所犯各罪，各次行為時間接近及於本案詐
    騙集團中之角色分工，其所為本案各罪之犯罪類型、行為態
    樣、手段、動機相近，責任非難重複之程度顯然較高，如以
    實質累加之方式定應執行刑，處罰之刑度恐將超過其行為之
    不法內涵與罪責程度，爰基於罪責相當之要求，於刑法第51
    條第5款所定之外部性界限內，綜合評價各罪類型、關係、
    法益侵害之整體效果，考量比例原則、平等原則、責罰相當
    原則、重複評價禁止原則為內涵之內部性界限，為適度反應
    被告整體犯罪行為之不法與罪責程度及對其施以矯正之必要
    性，而定被告應執行刑如主文所示。
  ㈨沒收部分：
　⒈本件被告領取之款項，係全數交與詐欺集團成員，被告僅獲
    得5,000元之報酬，業據被告於本院審理時所自陳（金訴卷
    第45頁），就所得報酬部分，應依刑法第38條之1第1項前段
    、第3項規定，諭知沒收之，於全部或一部不能沒收或不宜
    執行沒收時，追徵其價額之諭知。又沒收新制係參考外國立
    法例，為契合沒收之法律本質，認沒收為刑法所定刑罰及保
    安處分以外之法律效果，具有獨立性，而非刑罰（從刑），
    已明定沒收為獨立之法律效果，在修正刑法第五章之一以專
    章規範，故判決主文內諭知沒收，已毋庸於各罪項下分別宣
    告沒收，亦可另立一項合併為相關沒收宣告之諭知，使判決
    主文更簡明易懂（最高法院106年度台上字第386號判決意旨
    參照），故就上開沒收，僅於主文中單獨列項宣告。
　⒉被告之中國信託銀行帳戶、郵局帳戶等物，雖係被告所有供
    詐欺行為人為本案犯罪所用之物，但未據扣案，且非屬違禁
    物，又帳戶資料易於補辦，不具刑法上之重要性，爰依刑法
    第38條之2第2項規定，不予宣告沒收。
　⒊洗錢防制法第18條第1項固規定：「犯第14條之罪，其所移轉
    、變更、掩飾、隱匿、收受、取得、持有、使用之財物或財
    產上利益，沒收之；犯第15條之罪，其所收受、持有、使用
    之財物或財產上利益，亦同。」；此一規定採取義務沒收主
    義，只要合於前述規定，法院即應為相關沒收之諭知，然該
    洗錢行為之標的是否限於行為人所有者始得宣告沒收，法無
    明文，實務上一向認為倘法條並未規定「不問屬於犯罪行為
    人與否均沒收」時，自仍以屬於被告所有者為限，始應予沒
    收。參諸最高法院100年度台上字第5026號判決：「毒品危
    害防制條例第19條第1項關於沒收之規定，固採義務沒收主
    義，凡犯同條例第4條至第9條、第12條、第13條或第14條第
    1項、第2項之罪者，其供犯罪所用或因犯罪所得之財物，均
    應諭知沒收。但該法條並未規定『不問屬於犯罪行為人與否』
    ，均沒收之，自仍以屬於被告所有者為限，始應予以沒收。
    」之意旨，本院認洗錢防制法未規定「不問屬於犯罪行為人
    與否」，宜從有利被告之認定。本案告訴人匯入被告之中國
    信託銀行帳戶、郵局帳戶之款項，旋遭提出並交付詐欺集團
    人員，非被告所有，則被告就上開存入帳戶之款項，不具所
    有權及事實上處分權，依法無從對其加以宣告沒收，附此說
    明。
據上論斷，應依刑事訴訟法第273條之1第1項、第299條第1項前
段（本件採判決精簡原則，僅引述程序法條），判決如主文。
本案經檢察官賴韻羽提起公訴，檢察官徐鈺婷到庭執行職務。
中　　華　　民　　國　　111 　年　　10　　月　　21　　日
                  刑事第一庭    法　官　林富郎
以上正本證明與原本無異。
如不服本判決應於收受判決後20日內向本院提出上訴書狀，並應
敘述具體理由；其未敘述上訴理由者，應於上訴期間屆滿後20日
內向本院補提理由書（均須按他造當事人之人數附繕本）「切勿
逕送上級法院」。告訴人或被害人如對於本判決不服者，應具備
理由請求檢察官上訴，其上訴期間之計算係以檢察官收受判決正
本之日期為準。
中　　華　　民　　國　　111 　年　　10　　月　　21　　日
                                書記官　陳雪鈴　　
【附錄本案論罪科刑法條全文】
刑法第339條之4
犯第339條詐欺罪而有下列情形之一者，處1年以上7年以下有期
徒刑，得併科1百萬元以下罰金：
一、冒用政府機關或公務員名義犯之。
二、三人以上共同犯之。
三、以廣播電視、電子通訊、網際網路或其他媒體等傳播工具，
    對公眾散布而犯之。
前項之未遂犯罰之。

洗錢防制法第14條第1項
有第二條各款所列洗錢行為者，處7年以下有期徒刑，併科新臺
幣5百萬元以下罰金。 
附表：
編 號 告訴人 詐騙方法 匯款時間 匯款金額 （新臺幣） 匯款帳戶 提款時間及金額（新臺幣） 提款地點 被告交付詐欺集團款項之時間及地點 主文 1 甲○○ 詐欺集團成員於110年6月20日15時59分許，撥打電話予甲○○，誆稱為其姪子古兆廷，繼而以LINE暱稱「古兆廷」名義，稱因資金週轉問題，須向甲○○借款等語。 110年6月22日14時50分許(甲○○委由其女張文瑄匯款) 13萬元 郵局帳戶 110年6月22日15時44分許，臨櫃提款13萬元。 嘉義縣○○鄉○○路000號郵局 於110年6月22日17時許，被告在嘉義縣○○鄉○○村○○○0000號旁路口，將左列所提領款項交付不詳之人。 丙○○犯三人以上共同詐欺取財罪，處有期徒刑陸月。 2 丁○○ 詐欺集團成員於110年6月22日15時42分許，撥打電話予丁○○，表示因電腦系統遭駭客入侵，丁○○之前網路書店購買書籍會重複扣款，須依指示操作ATM解除設定等語。 110年6月22日17時42分許 16,123元 中國信託銀行帳戶 ①110年6月22日17時55分許，ATM提款2萬元； ②同日17時56分許，ATM提款2萬元； ③同日17時59分許，ATM提款7,000元； ④同日18時38分許，ATM提款13,000元。 嘉義縣水上鄉中正路全家超商 被告提領包含丁○○被害款項在內之6萬元後，旋在左列超商旁牆角處，將所提領款項交付不詳之人。 丙○○犯三人以上共同詐欺取財罪，處有期徒刑陸月。 3 乙○○ 詐欺集團成員於110年6月22日17時30分許，撥打電話予乙○○，佯稱乙○○先前網路購買課程歸檔有誤，會遭重複扣款，須依其指示操作ATM取消交易等語。 110年6月22日18時47分許 29,985元 同上 ①110年6月22日18時51分許，ATM提款2萬元； ②同日18時52分許，ATM提款2萬元； ③同日18時53分許，ATM提款2萬元。 嘉義縣○○鄉○○村○○○00000號統一超商柳子林門市 被告提領包含乙○○、戊○○被害款項在內之6萬元後，旋在左列超商旁工地，將所提領款項交付不詳之人。 丙○○犯三人以上共同詐欺取財罪，處有期徒刑陸月。 4 戊○○ 詐欺集團成員於110年6月22日17時53分許，撥打電話予戊○○，佯稱網拍網站「生活倉庫」人員，因客服人員操作疏失，戊○○先前網路訂單會遭重複扣款，須依指示操作ATM解除設定等語。 110年6月22日18時47分許 29,987元 同上    丙○○犯三人以上共同詐欺取財罪，處有期徒刑陸月。